臺灣屏東地方法院刑事判決　　　　　　　 95年度訴字第765號
公　訴　人　臺灣屏東地方法院檢察署檢察官
被　　　告　乙○○
選任辯護人　史雙全律師
上列被告因家暴傷害致死案件，經檢察官提起公訴（95年度偵字
第4715號），本院判決如下：
    主  文
乙○○傷害人之身體，因而致人於死，處有期徒刑柒年陸月。
    事  實
一、乙○○與何玉花係同居男女朋友關係，2 人係家庭暴力防治
    法第3 條第2 款所指之家庭成員關係，共同居住於屏東市竹
    圍巷1-7 號住處。乙○○與何玉花2 人平日即有飲酒習慣，
    於95年7 月3 日16時30分許，乙○○因不滿何玉花飲酒後，
    仍向其索錢欲買酒喝，2 人遂在上開住處前發生嚴重口角爭
    執，詎乙○○一時氣憤，竟基於普通傷害之故意，徒手毆打
    何玉花頭部、身體，且對於以拳頭持續重重擊打人體之頭部
    ，恐有發生顱內出血而導致死亡之結果，為通常一般人所能
    預見，乙○○在客觀上自可預見，惟其於主觀上竟疏未預見
    ，仍持續以雙手握拳連續重擊何玉花之頭部及身體等處長達
    3 分鐘之久始罷手，造成何玉花受有頭部外傷併右腦急性硬
    腦膜下血腫、左肩瘀腫5 乘4 公分、左腿瘀腫7 乘5 公分、
    左膝瘀傷3 公分乘3 公分、右腿瘀腫10乘15公分、左背部瘀
    挫傷5 公分乘5 公分、左臀瘀腫20乘10公分（起訴書誤載為
    左腎）等傷害，迄同年7 月7 日8 時許，乙○○見何玉花因
    傷勢轉劇引發呼吸困難並排便在床上時，竟將何玉花拖下床
    後置之不理，遲至同日10時許，乙○○見何玉花呼吸困難，
    遂要其姊甲○○通知救護車前來，乙○○並陪同前往寶建醫
    院，嗣何玉花經寶健醫院施以開顱手術後，仍因頭部外傷合
    併顱內出血和腦損傷，而延至同年7 月14日20時40分許不治
    死亡。
二、案經屏東縣警察局屏東分局報請臺灣屏東地方法院檢察署檢
    察官偵查起訴。
　　理　由
壹、程序方面：
一、按刑事訴訟法新制採改良式當事人進行主義，為保障被告防
    禦權及維護直接審理與言詞審理原則，刑事訴訟法第159 條
    第1 項規定：「被告以外之人於審判外之言詞或書面陳述，
    除法律有規定者外，不得作為證據。」酌採英美法之傳聞法
    則。復於第159 條之1 至第159 條之5 增設例外規定，以應
    實務需要，俾符實體真實發現之訴訟目的。是以，證人即被
    告父親王澤舟、證人即被告之姊甲○○於警詢時之警詢筆錄
    ，均係被告以外之人於審判外之書面陳述，依上開規定，原
    則上均不得作為證據。
二、按被告以外之人於偵查中向檢察官所為陳述，除顯有不可信
　  之情況者外，得為證據，同法第159 條之1 第2 項定有明文
    。偵查中對被告以外之人（包括證人、鑑定人、告訴人、被
    害人及共同被告等）所為之偵查筆錄，或被告以外之人向檢
　  察官所提之書面陳述，性質上均屬傳聞證據。惟現階段刑事
    訴訟法規定檢察官代表國家偵查犯罪、實施公訴，依法其有
    訊問被告、證人及鑑定人之權，證人、鑑定人且須具結，而
    實務運作時，檢察官偵查中向被告以外之人所取得之陳述，
    原則上均能遵守法律規定，不致違法取供，其可信度極高，
    職是，被告以外之人前於偵查中已具結而為證述，除反對該
    項供述得具有證據能力之一方，已釋明「顯有不可信之情況
    」之理由外，不宜以該證人未能於審判中接受他造之反對詰
    問為由，即遽指該證人於偵查中之陳述不具證據能力。查證
    人即醫師洪裕昌於偵查中之供述，已依法具結，其未曾提及
    檢察官在偵查時有不法取供之情形，且被告、辯護人亦未曾
    釋明上開證述有何顯不可信之情況，是以，證人洪裕昌於偵
    查中之證述，依刑事訴訟法第159 條之1 第2 項之規定，自
    得為證據。
三、卷附法醫研究所出具之鑑定書，乃臺灣屏東地方法院檢察署
    檢察官於偵查中囑託法醫研究所鑑定，而負責為死者何玉花
    進行解剖之丙○醫師，經其在鑑定前具結，擔保其鑑定之真
    實，依其所見而為之鑑定文書，依刑事訴訟法第198 條、第
    206 條、第159 條第1 項但書規定，上開鑑定書，自得為證
    據。
四、卷附臺灣屏東地方法院檢察署鑑定驗斷書，乃檢察官督同法
    醫師之公務員依其執行相驗屍體職務時，所見而為之證明文
    書，核其本質，雖係被告以外之人於審判外之書面陳述，惟
    係公務員職務上所製作之證明文書，且無顯不可信之情況，
    依刑事訴訟法第159 條之4 第1 款之規定，得為證據。
五、卷附寶建醫院出具之診斷證明書、驗傷診斷書及病歷資料，
    均為負責為死者診斷傷勢之醫師，依其所見所為之證明文書
    ，核其本質，雖係被告以外之人於審判外之書面陳述，惟因
    係從事業務之醫師於醫療業務上所製作之證明文書，且無顯
    不可信之情況，依刑事訴訟法第159 條之4 第2 款之規定，
    得為證據。
貳、實體方面：
一、上開事實，業據被告乙○○於警詢、偵查中及本院羈押訊問
    、審理時均供承：於94年7 月3 日15時許，我與死者何玉花
    喝酒至16時30分，死者叫我買酒，我因身上沒有錢就跟死者
    吵架，我就以雙手拳頭毆打死者身體及頭部，約打3 分鐘左
    右；於95年7 月6 日9 時開始，在我居住之屏東市長安里竹
    圍巷1 之7 號前庭院烤肉喝酒，一直到同日24時許，死者酒
    醉就自行走進房間內睡覺，我不理會她繼續喝酒至7 日約2
    時就進房間睡覺，與死者同睡在一張床上，於95年7 月7 日
    8 許我就睡醒，因怕死者睡太久欲叫死者起床，發現死者睡
    在床上呼吸困難，並排便在床上，我欲將死者抱離床鋪，因
    太重就用雙手抱住死者的腋下，將她拖至床下地上，當時我
    發現死者的呼吸困難，我不理會她，就外出買東西一直到同
    日10時許返回房間，覺得死者呼吸很困難情況不對，就叫我
    姊甲○○通知救護車，我前往寶建醫院辦完手續後就回家；
    我之前沒有打過死者，只有7 月3 日那天有打過她，之後就
    沒打她；我有打死者頭部，我打得很大力，我打死者頭部正
    上方等語甚詳（見警卷第7 頁至第8 頁、相卷第22頁至第23
    頁、本院聲羈卷第5 頁反面、本院卷第142 頁），核與證人
    甲○○於本院審理時證述：被告與死者交往狀況及發現死者
    呼吸困難送醫救治之情節相符（見本院卷第34頁至第35頁）
    ；而死者因頭部外傷併右腦急性硬腦膜下血腫、左肩瘀腫5
    乘4 公分、左腿瘀腫7 乘5 公分、左膝瘀傷3 公分乘3 公分
    、右腿瘀腫10乘15公分、左背部瘀挫傷5 公分乘5 公分、左
    臀瘀腫20乘10公分傷害，經救護車送往寶建醫院急救並施以
    開顱手術，嗣仍不治死亡，經臺灣屏東地方法院檢察署檢察
    官督同法醫人員相驗屬實，並製有訊問筆錄、驗斷書、解剖
    筆錄、解剖照片相驗屍體證明書及寶健醫院診斷證明書、驗
    傷診斷書、病歷紀錄單、護理紀錄單、手術紀錄單等各1 件
    及現場照片6 幀在卷可考（見相卷第15頁、第16頁、第17頁
    至第19頁、偵卷第9 頁）；而死者之死因，經法務部法醫研
    究所鑑定結果略以：死者遺體經解剖後發現右側額、頂、顳
    部有頭皮下出血，右側中顱窩底部有硬腦膜下腔出血，右側
    頂葉和表面有蜘蛛膜下腔出血，大腦神經元細胞具壞死，肝
    臟有脂肪肝病變，腎臟有間質發炎。參考死者送醫急救之醫
    療記錄，頭部電腦斷層掃描X 光片及卷宗內對死者實施開顱
    手術醫師之陳述發現，死者之右側頭皮下於開顱手術前就已
    具出血，且顱腔內之硬腦膜下腔血腫已有部分液化，所以推
    斷死者極可能是在神智昏迷之前3 至7 天內遭他人擊打右側
    頭部，導致頭部外傷合併頭皮下出血及顱腔內之硬腦膜下腔
    出血，又因其肝臟具脂肪肝病變而影響其凝血功能，進而造
    成延長出血時間而導致硬腦膜下腔出血加劇，終致腦壓過高
    神智昏迷方送醫急救。所以死者之死亡原因為遭毆打導致頭
    部外傷合併顱內出血和腦損傷，協同脂肪肝病變等情，有該
    所95年8 月21日法醫理字第0950003361號函附95醫鑑字第14
    47號鑑定書1 件在卷可憑（見相卷第56頁至第61頁）；再證
    人即法務部法醫研究所解剖鑑定醫師丙○於本院審理時到庭
    具結證稱：「死者開刀前頭皮下右側即已有血腫情形，即開
    刀前已有外力作用造成其頭皮下出血，依據法醫的專業判斷
    死者的右側頭皮額顳頂部具出血，同時存在右蜘蛛膜下腔出
    血等情形，但是左邊是乾淨的，這樣的傷勢是頭部遭擊打所
    造成的，並非因為酒精的影響步伐不穩自行跌倒撞擊傢俱或
    是地面、牆壁所致，因為如果是撞擊所致，死者的顱腔內應
    有所謂『對衝傷』，但其頭部所受傷勢全部都在右側，所以
    可以肯定的講，這樣的傷勢是頭部遭人毆擊所形成的；根據
    解剖結果及醫療過程中並沒有發現硬質器物擊打頭皮造成的
    傷口，但若遭徒手攻擊比較不會造成體表外較嚴重的創傷；
    另一般側面撞擊地面的話，耳朵應該會有傷痕，但是病歷上
    並未顯示耳朵有傷，如果是前額撞擊的話，頭皮下出血會比
    較嚴重；死者身上沒有抵禦傷，其身上的瘀傷顯係多次攻擊
    行為所致；需要相當大力才會造成顱內出血，一般的攻擊大
    概只是造成皮下出血，死者所受之傷是遭相當大力造成的」
    等語甚詳（見本院卷第30頁、第31頁反面、第33頁反面），
    足見被告上開所為：有以雙手握拳持續毆擊死者頭部、身體
    等處並肇致死者死亡之自白，與事實相符，堪以採信。
二、按刑法上之加重結果犯，係以行為人對於加重結果之發生客
    觀上有預見之可能，能預見而不預見者為要件。刑法第277
    條第2 項前段之傷害致人於死罪，係對於犯普通傷害罪致發
    生死亡結果所規定之加重結果犯，依同法第17條規定，以行
    為人能預見其死亡結果之發生而不預見為要件，此所謂能預
    見，係指客觀情形而言，與加害人本身主觀上有無預見之情
    形不同。本件被告坦承以雙手握拳毆擊死者頭部、身體等處
    長達3 分鐘之久，導致頭部外傷合併顱內出血和腦損傷而死
    亡等情，已詳如前述。又以拳頭用力朝人體要害攻擊，當可
    能使人發生死亡之結果，而人體頭部乃身體重要部位，腦部
    更攸關生命中樞，一有傷害即便身強體壯之人亦難免有受傷
    致死之危險，此為一般人於客觀上所能預見，被告在客觀上
    亦有預見之可能。因之，被告雙手握拳用力擊打死者之頭部
    ，於主觀上雖無致死者於死之故意，然該行為於客觀上有致
    死者受傷致死之可能，且為被告在客觀上所能預見，是被告
    傷害行為與死者之死亡之間有相當因果關係甚明。
三、又本件死者之死亡原因，係遭毆打導致頭部外傷合併顱內出
    血和腦損傷；協同原因：脂肪肝病變之情，業據證人丙○於
    上開法務部法醫研究所鑑定書記載明確，依此，固足認死者
    生前所罹患之脂肪肝病變亦係死者死亡之協同原因。然證人
    丙○於本院審理時亦具結證稱：「肝功能扮演一定的角色，
    因為同樣的力氣擊打我們的身體，會造成血管的破裂也就是
    出血，如果正常健康的人出血情形不是很大的話，只要用普
    通的壓迫止血方法，且肝功能及凝血功能正常的話，如果運
    用醫療器材作簡單的壓迫止血就可以止血，一般人的凝血功
    能如果正常的話，不會如此嚴重，但如本身凝血功能不好，
    加上傷勢是在顱內，在外面沒有辦法壓迫止血，又沒有速送
    醫院作醫療協助，這樣的出血時間延長，出血量增加，致使
    腦部創傷加劇，所以肝功能有扮演一定的角色，但會出血還
    是暴力擊打頭部所致；死者脂肪肝病變會影響凝血功能，但
    排除死者肝功能的狀況，如果不送醫，遲早會造成死亡，所
    以一定要想辦法去止血，因為凝血功能已經變差，如果血管
    破的地方多或是粗，本身是沒有辦法止血的，如肝藏功能不
    好是會加劇病情惡化」等語甚明（見本院卷第30頁反面、第
    32頁反面），依此，本件死者雖係因生前有脂肪肝病變致病
    情加劇惡化，然所以促成其頭部外傷合併顱內出血和腦損傷
    而死亡之原因，仍係因被告以雙手握拳持續重擊死者頭部、
    身體長達3 分鐘之傷害行所惹起，其間自具因果關係無疑。
    是以，辯護人辯稱：死者係因腦部受創及脂肪肝所致，則本
    件死者死亡是否與被告毆打行為具因果關係容有疑義云云，
    顯屬無據，尚難憑採。
四、綜上所述，勾稽互核，本件事證明確，被告犯行已堪認定。
五、核被告所為，係犯刑法第277 條第2 項前段之傷害致死罪。
    爰審酌被告與死者係同居男女朋友關係，竟因細故即以拳頭
    傷害死者頭部、身體，導致死者傷重死亡之結果，且迄未與
    死者家屬達成民事和解，賠償損害及其犯後業於本院審理時
    坦認犯行，並兼衡被告無犯罪前科，素行尚佳、僅國中畢業
    ，智識程度不高、家庭經濟小康，生活狀況尚可等一切情狀
    ，量處如主文所示之刑。
據上論斷，應依刑事訴訟法第299 條第1 項前段，刑法第277 條
2 項，判決如主文。
本案經檢察官丁○○到庭執行職務。
中　　華　　民　　國　　96　　年　　3 　　月　　30　　日
                　刑事第二庭　審判長法　官  羅森德
                                　　法　官　陳海寧
                                　　法　官　蘇碧珠
 以上正本證明與原本無異。
如不服本判決，應於收受送達後10日內向本院提出上訴書狀，其
未敘述上訴之理由者並得於提起上訴後10日內向本院補提理由書
（均須按他造當事人之人數附繕本）。
                                　　書記官　賀燕花
中　　華　　民　　國　　96　　年　　3 　　月　　30　　日
附錄：本案論罪科刑法條全文
刑法第277條：
傷害人之身體或健康者，處 3 年以下有期徒刑、拘役或 1 千元
以下罰金。
犯前項之罪因而致人於死者，處無期徒刑或7 年以上有期徒刑；
致重傷者，處3 年以上10年以下有期徒刑。
